臺灣高等法院刑事判決　　　　　　　　　　　　　　九十三年度上易字第三三七號
　　上　訴　人　臺灣板橋地方法院檢察署檢察官
　　被　　　告　甲○○○
　　選任辯護人　林信子律師
右上訴人因被告詐欺案件，不服臺灣板橋地方法院九十二年度易字第二五二三號，中
華民國九十三年一月七日第一審判決（起訴案號：臺灣板橋地方法院檢察署九十二年
度偵字第一０一七三號），提起上訴，本院判決如左：
    主  文
上訴駁回。
    理  由
一、公訴意旨略以：被告甲○○○與吳世豪（業經原審法院通緝中）係祖孫關係，二
    人共同基於意圖為自己不法所有之概括犯意聯絡，於民國九十一年八月間某日起
    ，以欲向告訴人丙○○購買水果為由，先向林某購買少數金額之水果，後再連續
    於同年九月五日及同年月十日，一起至丙○○在台北縣三重市住處，由被告以保
    證付款之方式，向丙○○、乙○○○夫婦保證其孫吳世豪如未給付貨款者，將由
    其付款，致使丙○○、乙○○○夫婦因而陷於錯誤，而售與吳世豪高達新台幣（
    下同）二百一十五萬一千七百七十元之水果，吳世豪取得前述金額水果後，其所
    簽發償付貨款之支票即被退票，並逃匿無蹤，而被告復堅稱未保證替吳世豪付款
    ，丙○○夫婦始知受騙，因認被告涉犯刑法第三百三十九條第一項之詐欺取財罪
    嫌。
二、按犯罪事實，應依證據認定之，無證據不得認定犯罪事實；不能證明被告犯罪者
    ，應諭知無罪之判決，刑事訴訟法第一百五十四條第二項及第三百零一條第一項
    分別定有明文。次按刑事訴訟上證明之資料，無論其為直接或間接證據，均須達
    於通常一般之人均不致有所懷疑，而得確信其為真實之程度，始得據為有罪之認
    定，若其關於被告是否犯罪之證明未能達此程度，而有合理懷疑之存在，致使無
    從形成有罪之確信，根據「罪證有疑，利於被告」之證據法則，即不得遽為不利
    被告之認定；又告訴人之告訴，係以使被告受刑事訴追為目的，是其陳述是否與
    事實相符，仍應調查其他證據以資審認；最高法院七十六年台上字第四九八六號
    判例、五十二年台上字第一三○○號判例可資參照。且刑法第三百三十九條詐欺
    罪之成立，以意圖為自己或第三人不法所有，以詐術使人將本人或第三人之物交
    付或以詐術使人交付物以外之一切財產上不法利益為要件；所謂以詐術使人交付
    ，必須被詐欺人因其詐術而陷於錯誤，若其所用方法，不能認為詐術，亦不致使
    人陷於錯誤，即不構成該罪，亦有最高法院著有四十六年度台上字第二六○號判
    例可參。
三、公訴人認被告涉犯刑法第三百三十九條第一項之詐欺取財罪嫌，要以告訴人丙○○、乙○○○夫婦之指訴及證人林婷玉之證述等為論據。惟訊據被告堅詞否認有
    右揭詐欺犯行，辯稱：伊與其夫在新竹農產運銷公司二樓經營金興水果行已有二
    、三十年，其夫去世後，生意交給四子吳啟文經營，伊平時有幫忙水果行之業務
    ，而吳世豪係伊長子吳啟川之次子，獨資在新竹農產運銷公司二樓另一邊開設聯
    興水果行，二家水果行各自獨立經營，且吳世豪早在伊向告訴人購貨前已向告訴
    人訂購水果，伊從未介入，伊曾二次搭乘吳世豪駕駛之自用車前往告訴人三重住
    處，一次係送貨款，一次係因告訴人招待請客，伊從未向告訴人保證伊會代為償
    還吳世豪積欠之貨款，吳世豪之帳款，伊根本不清楚等語。經查：
  (一)被告於1.九十二年六月十二日於偵查中稱：吳世豪向丙○○買水果，伊有一起去
    ，伊等有開票給他，但是伊去跟他買水果，伊也問他伊孫子跟他買水果帳款有無
    清楚，若不清楚，不要出貨給他，且要等他付過款，不要一次出那麼多貨給他。
    沒有對丙○○保證吳世豪一定會付款，吳世豪在外面住，伊等沒住一起（詳見偵
    字卷第四九頁）。2.九十二年十二月二十四日於原審中稱：伊有拿九萬八千元給
    他們，是伊自己的貨款，不是要替吳世豪付款。提出匯款證明，這是伊自己的貨
    款，伊從未替吳世豪付款（詳見原審卷第一一八頁）。
  (二)告訴人丙○○於1.九十一年十二月十二日之刑事告訴狀：告訴人丙○○與乙○○○夫妻二人於三重果菜市場共同開設竹林水果行，經營進口水果批發買賣業務數
    十年，因勤奮殷實，且向來注重誠信第一，：：（詳見偵字卷第十四頁反面）。
    2.九十二年三月十六日於警詢中稱：在吳世豪對伊詐騙過程中，甲○○○於九十
    一年九月五日及九月九日隨同吳世豪到伊家中並口頭保證，堅稱如果吳世豪未償
    還該貨款，其則願代為償還，伊相信他們，才願意繼續出貨（詳見偵字卷第六頁
    ）。
  (三)告訴人乙○○○於1.九十二年七月二十四日於偵查中稱：洪湖枝與吳世豪共去伊
    家二次，九十一年九月五日洪女來還之前吳世豪所欠的九萬多元，那是八月叫的
    貨，當時洪女有問伊，吳世豪欠伊多少，伊說三十幾萬元，洪女就拿現金九萬多
    給伊，其他郭分洪女也開票給伊，並擔保沒有問題。洪女當時沒有欠款。第二次
    九十一年九月十日洪女和吳世豪又來找伊，洪女還是叫伊不要擔心，又向伊訂貨
    ，第二次他們三人，其中有一名年輕男子，後來從九月十日至九月十九日又訂了
    約一百六十萬元的貨。洪女擔保時有會計小姐林婷玉在場（詳見偵字卷第七十頁
    反面至第七一頁）。2.九十二年十二月二十四日於原審中稱：因為水果的交易，
    會開一星期或半個月的票。九月五日甲○○○先拿九萬八千元，交給伊等的會計
    小姐，其他開二十萬五千一百七十元的票，依商場規則，雖然票期未到，但是貨
    款已經付清。九月九日他要大量出貨，伊有懷疑，十日左右，甲○○○、吳世豪
    二人和他的姪子總共三人又上來，伊還有請他們吃飯。因為有鄰居兼好友的關係
    ，所以沒有防備，伊很客氣地向他說，中秋節，貿易商需要現金，希望吳世豪先
    給伊錢，後來吳世豪回去寄五十萬元支票連續二張，共一百萬元給伊，伊才出貨
    （詳見原審卷第一０九頁）。
  (四)證人林婷玉於1.九十二年八月十一日於偵查中稱：九十一年九月五日下午一點甲○○○、吳世豪二人來談貨款之事，伊當時在同一客廳內做帳，甲○○○叫老闆
    放心賣貨給他們，他們是自己人沒關係，當時甲○○○並表示一定不會不付貨款
    。她是保證她孫子吳世豪的貨款一定會付，因大家都很熟了。第二次伊不在場（
    詳見偵字卷第七四頁反面）。
  (五)證人即被告之孫吳世瑋，於1.九十二年六月二十六日於偵查中稱：甲○○○當天
    沒有擔保吳世豪欠丙○○的水果錢。吳世豪經營水果行與甲○○○的水果行不同
    ，各自有自己的水果行（詳見偵字卷第五三頁反面）。
  (六)證人即被告之子吳啟文，於九十二年十二月二十四日於原審中稱：甲○○○沒有
    幫忙吳世豪做生意（詳見原審卷第一一六頁）。
  (七)證人即在新竹農場運銷公司二樓經營水果行之陳星儒，於九十二年十二月二十四
    日於原審中稱：不曾看過甲○○○與吳世豪一起做生意（詳見原審卷第一一四頁
    ）。
  (八)告訴人於九十一年十二月十二日提出刑事告訴狀，並提出(1)出貨單影本，(2)支票
    暨退票理由單影本三張，(3)被告歷來出貨明細表及貨款支付概況表（詳見偵字卷
    第十七至卅四頁）。
  (九)被告於九十二年六月二十六日於偵查中庭呈金興水果行之名片及進貨明細（詳見
    偵字卷第五五頁）。
  (十)綜上：本件被告之子吳啟文在新竹農產運銷公司二樓經營「金興」水果行，被告
    平日在該處幫忙，而吳世豪則在上址不同地點經營「聯興」水果行，二家攤位並
    不相同，各自獨立等情，業據證人陳星儒、吳啟文於原審證述在卷，是被告此部
    分之辯解，應堪採信。再吳世豪係於九十一年六月初某日，向告訴人訂購水果，
    告訴人自同年六月四日起至同年七月二十一日止，共出貨二十萬二千五百元之水
    果，吳世豪均已付清貨款，嗣吳世豪自同年八月間大量訂貨，迄同年九月十九日
    竟積欠貨款達二百一十五萬一千七百七十元等情，業經告訴人指述明確，復有渠
    等提出之出貨明細暨貨款支付概況表在卷可憑。告訴人雖於警詢、偵查及原審一
    再指稱：渠等係因吳世豪偕同甲○○○於九十一年九月五日及十日至渠住處，甲○○○有口頭保證絕對會付款，渠等始會同意繼續大量出貨予吳世豪云云。惟此
    為被告所否認。又觀諸告訴人所提出之出庫單、載貨明細單及出貨單等資料上之
    記載，其上提貨人或收貨主均係記載「新竹聯興」等情；另衡諸告訴人亦指稱吳
    世豪係自九十一年六月初某日起，即向告訴人乙○○○訂購水果等情以觀，本件
    告訴人締約及出貨之對象均為吳世豪所經營之聯興水果行，自應認本件買賣契約
    係存在於告訴人與吳世豪之間。是不論被告是否曾就系爭水果買賣向告訴人等為
    擔保付款之表示，即便係認定被告確實曾為此表示，惟亦僅涉及被告與告訴人間
    是否有另行成立保證契約之問題，應與本件買賣契約本身無涉。換言之，衡諸一
    般交易常情，出賣人是否要將貨物出售予買受人即買賣雙方於訂立契約之前，出
    賣人本應量酌買受人之資力、誠信及是否有提供擔保、擔保人之信用或擔保物之
    價值等事項，並承擔其中之交易風險，況依告訴人乙○○○於原審審理之證詞，
    可知告訴人亦坦承渠等會繼續出貨予吳世豪，並非僅因被告之保證，而係因吳世
    豪將面額共一百萬元支票二張寄交予伊。若真如告訴人所述，係因被告之保證付
    款行為，致其等陷於錯誤，而大量出貨予吳世豪，則何需吳世豪另行提出面額共
    一百萬元支票二張予渠等！準此足徵告訴人並非僅因被告有其等所稱之保證付款
    行為，始出貨予吳世豪。況被告縱使有為保證付款之表示，然該保證既僅係告訴
    人決定是否出貨之考量因素之一，且即使被告未依該保證契約為清償，亦僅係民
    事上之債務不履行，告訴人僅能循民事途徑為請求，尚難將該擔保付款之表示，
    認為係詐術之施用。又告訴人既稱：渠夫妻二人於三重果菜市場共同開設竹林水
    果行，經營進口水果批發買賣數十年等情，足見告訴人長期從事商業維生，交易
    經驗豐富，如果被告確實有當面向告訴人等為保證付款之表示，何以告訴人未要
    被告出具書面憑證或且於吳世豪簽交支付積欠貨款支票之時，亦未當場要求被告
    在支票背面背書以為擔保？此顯與一般商業習慣相違。至證人林婷玉於偵查中雖
    亦證稱：當時甲○○○並表示一定不會不付貨款云云，惟林婷玉既係受僱於告訴
    人在渠經營之水果行擔任會計之工作，其證言自不無有偏頗之可能性存在。可見
    告訴人對被告之指訴是否確與事實相符，實令人懷疑，自難遽信。此外，被告與
    吳世豪二人經營之水果行既不相同，已詳如前述，且亦無任何事證足認被告主觀
    上明知吳世豪本身或其經營之水果行已發生財務週轉不靈之情事，是故，縱認吳
    世豪對告訴人等有詐欺之犯行，亦難憑空率予推認被告與吳世豪間有何共同詐欺
    之犯意聯絡。從而，被告所為顯與刑法上詐欺罪之構成要件有間，自不得以該罪
    相繩。此外，無其他積極確切之證據足認被告有何公訴人所指之詐欺取財犯行，
    被告被訴之犯罪事實要屬不能證明。
四、檢察官上訴意旨以：1.吳世豪係於九十一年六月開始陸續向告訴人訂貨，迄同年
    九月九日止，金額不過三十餘萬元，甲○○○於第一次陪同吳世豪前往告訴人處
    時，尚且由被告自皮包內取出現金九萬八千元交給告訴人，以結清吳世豪之欠款
    。2.嗣於同年九月九日向告訴人大量訂貨，因告訴人有疑慮，復於九月十日由被
    告陪同吳世豪再次前往告訴人處，為吳世豪說項，以取得告訴人之信任上述情事
    ，業經證人乙○○○、丙○○於偵、審中證述無誤。3.又被告於交易過程中保證
    付款等情，並經林婷玉於偵查中證述無誤。4.被告枝與吳世豪是祖孫關係，二人
    並且均在新竹農場運銷公司經營水果行，復經證人陳星儒證述無誤。依上堪認被
    告與吳世豪，顯然有共同犯意聯絡及行為分擔云云。
五、惟查：被告係金興水果行之前任經營者，因配偶去世後，遂將金興水果行交由四
    子吳啟文負責，且依其於偵查中庭呈之進貨單，其中二紙之進貨日期為九十一年
    七月二十三、三十日，是可知金興水果行與告訴人等所經營之竹林水果行，已有
    交易往來紀錄，是被告所辯，其交付之九萬多元係金興水果行之貨款，亦非無據
    。告訴人等又未提出該九萬八千元係清償聯興水果行之單據，以茲證明，是難僅
    以告訴人等之證詞及其所製作之「被告歷來出貨明細暨貨款支付概況表」，遽認
    被告係藉由代吳世豪支付貨款，欲取信於告訴人等之施用詐術之行為。告訴人雖
    證稱：被告二次與吳世豪前往告訴人處，為吳世豪說項；然被告已否認其有保證
    付款乙節已如前述，縱被告有為吳世豪說項，惟告訴人並未因此答應出貨予吳世
    豪，仍待吳世豪寄交面額一百萬元支票二紙予告訴人後，告訴人等才出貨予吳世
    豪，顯然告訴人等係因吳世豪寄交支票後，方才決定出貨，何來因被告之行為，
    而陷於錯誤！又原審業已詳述不採證人即告訴人林婷玉證詞之理由。況被告與吳
    世豪並未同住，其等開設之水果行又各自獨立，自難單憑被告與吳世豪係祖孫關
    係，遽推認其知悉吳世豪經營聯興水果行之財務狀況。原審以不能證明被告有何
    公訴人所指之犯行，諭知被告無罪之判決，核無不當。檢察官上訴，核均無理由
    ，應予駁回。
據上論斷，應依刑事訴訟法第三百六十八條，判決如主文。
本案經檢察官賴俊雄到庭執行職務。
中    華    民    國    九十三    年      五        月        二十八    日
                              臺灣高等法院刑事第二十四庭
                                  審判長法  官  陳  貽  男
                                        法  官  李  世  貴
                                        法  官  陳  憲  裕
右正本證明與原本無異。
不得上訴。
                                        書記官  劉  育  妃
中　　　華　　　民　　　國　　九十三　　年　　五　　　　月　　二十八　　日
